【裁判字號】    95,上易,93
【裁判日期】    950516
【裁判案由】    清償債務
【裁判全文】
臺灣高等法院民事判決                  95年度上易字第93號
上  訴  人  甲○○
被  上訴人  丙○○
訴訟代理人  郭承昌律師
複  代理人  乙○○
上列當事人間請求清償債務事件，上訴人對於中華民國94年11月
25日臺灣桃園地方法院94年度訴字第1089號第一審判決，提起上
訴，本院於中華民國95年5月2日言詞辯論終結，判決如下：
    主  文
上訴駁回。
第二審訴訟費用由上訴人負擔。
    事實及理由
一、被上訴人於原審主張：上訴人於民國92年8月5日向被上訴人
    借款新臺幣（下同）100 萬元，兩造並協議其中60萬元自借
    款之翌月起，上訴人於每月5日即自92年9月5日起償還1萬元
    ，於5 年內償還完畢；其餘40萬元，則轉為兩造合作投資之
    資金，若有盈餘由被上訴人取得6 成，其餘由上訴人取得。
    因上訴人表示急需現金，且上訴人所有之不動產已有限制登
    記無法辦理貸款，被上訴人乃以自有住宅向銀行貸款250 萬
    元，於上開日期自銀行帳戶領取100 萬元交予上訴人，上訴
    人並即簽發收據予被上訴人。詎上訴人未依協議按月償還，
    對協議之初所承諾之投資事業，未有作為，被上訴人亦未同
    意上訴人於投資事業成立後才開始還款，故被上訴人先於92
    年9月5日向上訴人請求還款，然上訴人藉詞拖延，被上訴人
    迫於無奈委託應收帳款公司協調，向上訴人請求返還100 萬
    元，上訴人亦曾於92年9 月12日在該公司之協調會同意一次
    清償60萬元，與被上訴人和解。惟此僅口頭承諾，上訴人事
    後仍避不見面。被上訴人再於94年7 月15日寄發存證信函予
    上訴人，要求上訴人解決借款事宜，惟上訴人仍置之不理。
    上訴人另於94年4 月19日將其所有房屋辦理所有權移轉登記
    予他人，因上訴人之戶籍仍設於該址，應係上訴人蓄意脫產
    ，逃避清償債務責任。茲因上訴人未曾按期清償借款，故被
    上訴人請求上訴人一次償還全部借款金額。聲明求為判決：
    上訴人應給付被上訴人100 萬元，及自起訴狀繕本送達之翌
    日起至清償日止，按年息5%計算之利息等語。
二、上訴人則以：兩造認識之初，被上訴人已知上訴人積欠許多
    卡債，所以以幫忙償還卡債之方式幫助上訴人，即上訴人向
    被上訴人借到之100 萬元亦直接用於清償卡債。惟借款中之
    40萬元，則經兩造約定轉為共同投資事業之金額。被上訴人
    並表示不會要求上訴人清償借款，惟恐上訴人取得前開款項
    即不見蹤影、或雙方交往未滿5 年就分手，上訴人遂簽立收
    據1 紙交予被上訴人為保障。而收據所提之合作投資事業，
    係被上訴人當初有意出資成立婚友社予上訴人經營，若婚友
    社有盈餘，則由被上訴人取得6 成，其餘由上訴人取得，且
    被上訴人承諾除上開40萬元外，會再為投資，惟因被上訴人
    遲未再為投資，故無法進行婚友社相關事宜。且與被上訴人
    約定分5 年清償上開款項，清償始點為婚友社開始經營後起
    算，上訴人現在經濟能力不足以清償。被上訴人幫助上訴人
    清償卡債，兩造約定上訴人每週要與被上訴人有3 次性行為
    ，被上訴人明知上訴人並無資力，被上訴人之配偶並提出通
    姦告訴，上訴人因此被判處有期徒刑3個月，緩刑2年等語，
    資為抗辯。
三、原審判決命上訴人應給付被上訴人27萬元及自94年9月3日起
    至清償日止，按年息百分之五計算之利息。及上訴人應自94
    年12月5日起至民國97年8月5日止，每月5日各給付被上訴人
    1萬元，暨各自每月6日起至清償日止，按年息百分之5 計算
    之利息。駁回被上訴人其餘之訴。上訴人提起上訴，聲明求
    為將原判決主文第一項關於命上訴人給付27萬元本息及該部
    分假執行之宣告暨訴訟費用之裁判廢棄，前開廢棄部分，並
    駁回被上訴人在第一審之訴及假執行之聲請。其除引用原審
    之陳述外，補陳略以：兩造有約定上訴人應每週提供3 次性
    服務之事實，已經刑事判決確認，被上訴人亦不否認，則被
    上訴人顯構成侵權行為及不當得利，系爭借款約定即因屬通
    謀虛偽意思表示而無效，或為贈與等語。
四、被上訴人求為判決駁回上訴。其除引用原審之陳述外，補陳
    略以：本件系爭契約中，兩造尚就分期還款方式一併約定，
    且上訴人自認「（60萬元）沒有還」，本件60萬元顯係借款
    ，非上訴人所稱之贈與、或性服務之對價等通謀虛偽意思表
    示，上訴人就此應負舉證責任等語。
五、被上訴人主張上訴人於民國92年8月5日向伊借款100 萬元，
    伊已於同日在上訴人陪同下自銀行提領現金100 萬元，並全
    數交付予上訴人，兩造並簽立收據乙紙，約定上開100 萬元
    中之60萬元為借貸，由上訴人自92年9 月5日起於每月5日各
    清償1萬元，清償期限為5年，其餘40萬元則轉為合作投資事
    業股金，惟上訴人嗣未依約按期清償等情，已提出板信商業
    銀行永和分行交易明細表、收據等影本為證（見原審卷第 7
    、8頁）。上訴人則否認借款，並以上開情詞置辯。經查：
  (一)按消費借貸契約，借用人應於約定期限內，返還與借用物種
    類、品質、數量相同之物。又遲延之債務，以支付金錢為標
    的者，債權人得請求依法定利率計算之遲延利息，但約定利
    率較高者，仍從其約定利率。民法第478條前段、第233條第
    1項分別定有明文。
  (二)上訴人向被上訴人所借得之金額固為100萬元，惟其中40 萬
    元業已轉為兩造經營合作事業被上訴人所出資之股金，有如
    前述，是被上訴人交付該40萬元予上訴人之法律關係已經轉
    換而不再為消費借貸關係。觀之被上訴人所提出之上揭收據
    所載：「茲收到丙○○（Ｚ000000000）款額新臺幣100 萬元
    正，經協定，60萬元為借貸，將於每月5日償還1萬元以上。
    期限5 年。另外40萬元作為合作投資事業的股金，扣除營業
    開支之盈餘採丙○○6成，甲○○分得4成。每個月營業額須
    經實際登錄，且由丙○○過目。若有不實、推諉、欺騙，願
    負背信責任．．．」自明，是被上訴人主張上開100 萬元中
    60 萬元係屬借款，核屬可取。
  (三)按請求將來給付之訴，以有預為請求之必要者為限，得提起
    之。民事訴訟法第246 條亦有規定。本件依兩造之約定上訴
    人自92年9月5日起，即應於每月5日清償被上訴人1萬元，惟
    上訴人全然未為清償，此為上訴人所自承（見原審卷第21頁
    ），迄至原審言詞辯論終時，已有27期即27萬元，係屬已屆
    清償期之債務而未為清償，則未到期部分，上訴人將來顯有
    不能按期給付之虞，而有預為請求之必要，是被上訴人起訴
    請求上訴人給付60萬元之消費借貸款，即非無據。惟依兩造
    於上開收據之約定，並無「如有一期未為履行，即視為全部
    到期」之加速條款之約定，故被上訴人僅得請求上訴人給付
    已到期之27萬元及其法定遲延利息，並就未到期部分，依將
    來給付之訴之規定請求之，尚不得就未屆清償期之借款，請
    求上訴人一次給付，並支付法定遲延利息。
  (四)上訴人雖辯稱：上開名為借款實係隱藏兩造約定上訴人每週
    陪被上訴人3 次之代價，被上訴人才會幫助上訴人，其書立
    上揭收據只是給被上訴人保障，以免上訴人失信。被上訴人
    曾另為承諾不會向其請求清償，有為贈與之意思，如為借款
    又曾約定按月以1 萬元清償60萬元之借款，是從婚友社開始
    經營後才起算等語。惟按虛偽意思表示，隱藏他項法律行為
    者，適用關於該項法律行為之規定，民法第87條第2 項，固
    定有明文。惟是否隱藏他項法律行為，亦須由當事人予以主
    張，法院始得加以審究。又當事人就其有利於己之事實，應
    負舉證之責。是上訴人抗辯該借款隱藏有他項法律行為，或
    抗辯係為贈與，或主張借款附有清償條件等情，上訴人自應
    就此利己之事實，負舉證責任。如上訴人不能舉證證明，自
    不能為有利於上訴人所抗辯事實之認定。本件被上訴人否認
    上訴人前開所為之抗辯。上訴人雖再稱其因承認每週陪被上
    訴人三次，發生通姦之罪行，經刑事庭判決有罪云云，但上
    訴人有罪之刑事判決，並不足以證明兩造有上開之約定，上
    訴人復均未能就前揭約定舉證以實其說，是上訴人上開所辯
    ，均無可採。
六、綜上所述，被上訴人主張為可採，上訴人所辯均無可取。從
    而，被上訴人本於消費借貸之法律關係，請求上訴人給付27
    萬元，及自起訴狀繕本送達之翌日，即94年9月3日起至清償
    日止，按年息5%計算之利息；並應自94年12月5日起至97 年
    8月5日止，每月5 日各給付被上訴人1萬元，暨各自每月6日
    起至清償日止，按年息5%計算之利息，為有理由，應予准許
    。是則原審就上開應准許部分判命上訴人如數給付，於法並
    無不合。上訴意旨就原判決命上訴人給付27萬元，及自94年
    9月3日起至清償日止，按年息5%計算之利息部分，提起上訴
    ，指摘原判決此部分不當，求予廢棄改判，為無理由，應予
    駁回。
七、本件事證已臻明確，兩造其餘之陳述及其攻擊防禦方法，經
    審酌核與判決結果不生影響，不再一一論述，附此敘明。
據上論結，本件上訴為無理由，依民事訴訟法第449條第1項、第
78條，判決如主文。
中    華    民    國    95    年    5    月    16     日
                  民事第八庭  審判長法  官  吳景源
                                    法  官  滕允潔
                                    法  官  連正義
正本係照原本作成。
不得上訴。
中    華    民    國    95    年    5     月    19    日
                                    書記官  張永中


司法院資訊處製作；財團法人民間司法改革基金會備份。
